臺灣新北地方法院民事判決
110年度訴字第2188號
原      告  京美大樓管理委員會

法定代理人  陳劭仁  
訴訟代理人  潘辛柏律師                      
            謝孟馨律師
被      告  張舒婷  

            陳孟源  
            楊明諳  
共      同
訴訟代理人  王崇品律師            
被      告  黃榆琇  

訴訟代理人  高靜怡律師
上列當事人間請求排除侵害事件，經本院於民國111年1月7日言
詞辯論終結，判決如下：
    主  文
原告之訴及假執行之聲請均駁回。
訴訟費用由原告負擔。
　　事實及理由
壹、程序部分：
　　本件原告之法定代理人於本件訴訟繫屬後變更為乙○○，業
    據乙○○具狀聲明承受訴訟(見板簡卷第303頁)，並提出新北
    市板橋區公所民國110年3月29日新北土工字第11102420213
    號函(見板簡卷第299頁至第301頁)為佐，核與民事訴訟法第
    175條第1項、第176條規定相符，自應准許。  
貳、實體部分：
一、原告主張：
　　被告甲○○、丙○○、丁○○、戊○○分別為京美大樓社區(下稱系
    爭社區)門牌號碼：新北市○○區○○路00巷00號2樓、23號7樓
    、31號15樓、35號6樓之區分所有權人，明知依系爭社區歷
    年之住戶規約第2條第6項規定：「本大樓周圍上下、外牆面
    、樓頂平臺及不屬於專有部份之防空避難設備，除應符合法
    令規定外，並依規定向主管機關完成報備後，限制不得變更
    構造構造、顏色、設置廣告物或其他類似之行為。陽台可設
    隱型鐵窗，與廚房連結的工作陽台可以設置鐵鋁窗，以切齊
    牆面不得突出牆面且與原窗同色為原則。本大樓有12歲以下
    兒童或65歲上老人之住戶，外牆開口部分或陽臺得設置不妨
    礙逃生且不突出外牆面之防墜設施；前開防墜設施以本社區
    統一規格之隱形鐵窗為限(設置前向管理委員會確認標準規
    格)。設置後，如因設置理由消失或有不符前項限制者，區
    分所有權人應予以改善或回復原狀。」。竟違反上開規約約
    定於外牆開口及陽台加裝鋁窗，經原告發函要求拆除及向新
    北市政府工務局(下稱工務局)檢舉後，被告甲○○、丙○○先自
    行拆除鋁窗，然竟於工務局109年2月4日會勘後又自行裝設
    ，故其109年2月4日後之裝設行為應適用109年修約之社區規
    約，而被告等人迄今仍拒不拆除外牆開口及陽台鋁窗。爰依
    上開住戶規約約定及公寓大廈管理條例第8條第3項規定，請
    求被告拆除外牆開口及陽台鋁窗等語。並聲明：(一)被告甲○○應將位在門牌號碼新北市○○區○○路00巷00號2樓外牆開口
    及陽台之鋁窗予以拆除。(二)被告丙○○應將位在門牌號碼新
    北市○○區○○路00巷00號7樓外牆開口及陽台之鋁窗予以拆除
    。(三)被告黃榆璘應將位在門牌號碼新北市○○區○○路00巷00
    號15樓外牆開口及陽台之鋁窗予以拆除。(四)被告楊明暗應
    將位在門牌號碼新北市○○區○○路00巷00號6樓外牆開口及陽
    台之鋁窗予以拆除。(五)原告願供擔保請求准予假執行。
二、被告則以：　　　　
(一)被告甲○○、丙○○、戊○○：
　1.系爭社區之住戶規約經多次修正，初次(即100年3月21日)訂
    立之住戶規約草約(下稱100年規約草約)第2條第5項明定「
    如需裝設鐵窗時，不得妨礙消防逃生及救災機能……。」等語
    ；103年3月23日修訂之規約(下稱103年規約)第2條第7項增
    設「本大樓有12歲以下之住戶時，外牆開口部或陽臺得設置
    不妨礙逃生且不突出外牆面之防墜設施」；105年3月6日修
    訂之住戶規約(下稱105年規約)第2條第7項並未變更，同103
    年規約之規定；106年3月5日修訂之住戶規約(下稱106年規
    約)，修改第2條第6項及第7項規定為「……陽臺可設隱形鐵窗
    ……以切齊牆面不得突出牆面且與原窗同色為原則。」、「本
    大樓有12歲以下兒童或65歲以上老人之住戶，外牆開口部或
    陽臺得設置不妨礙逃生且不突出外牆面之防墜設施。」；10
    7年3月11日修訂之住戶規約(下稱107年規約)之第2條第6項
    及第7項同106年規約之規定；108年3月17日修訂之住戶規約
    (下稱108年規約)之第2條第6項及第7項則同106年規約之規
    定；109年修訂之住戶規約(下稱109年規約)修正第2條第6項
    之規定為「前開防墜設施以本社區統一規格之隱形鐵窗為限
    (設置前應向管理委員會確認標準規格)。設置後，如因設置
    理由消失或有不符前項限制者，區分所有權人應予以改善或
    回復原狀。」　
　2.被告甲○○家中有4歲幼子及78歲長輩，為避免幼子攀爬陽台
    攔杆或長輩不甚失足而墜落，被告甲○○始於104年間架設緊
    貼牆壁之鋁窗，該窗屬於活動式鋁窗，可隨時開啟及關閉，
    符合103年規約之12歲以下住戶得架設鐵窗之例外規定，且1
    03年規約中亦規定「得設置不妨礙逃生且不突出外牆面之防
    墜設施」。另被告戊○○家中之鋁窗係其於104年1月16日買受
    該房屋時即已施作完成，且該鋁窗係緊貼陽台攔杆、未突出
    外牆面，未妨礙消防逃生及救災機能，合於100年規約所之
    規定，況被告戊○○家中亦有年僅3歲之幼子，與103年規約之
    規定相符。又被告丙○○家中有高齡已90歲之祖父同住，其於
    103年2月21日裝設之鋁窗係緊貼陽台欄杆，且與牆面平行未
    突出牆面，施作之時間在103年規約修訂前，應適用100年規
    約草約之規定，而其裝設之鋁窗符合100年規約草約規定「
    需裝設鐵窗時，不得妨礙消防逃生及救災機能」。況工務局
    於109年間至系爭社區勘查，確認被告甲○○、丙○○、戊○○家
    中之鋁窗均可左右開啟，且未突出外牆面後，曾於109年9月
    2日以新北工寓字第1091659269號函(下稱109年9月2日函)認
    定被告甲○○、丙○○、戊○○於陽台處設置不妨礙逃生且不突出
    外牆面之防墜設施之行為，尚符公寓大廈管理條例第8條第2
    項規定，故無該條例第49條第1項第2款之適用。
　3.原告引用109年規約主張社區住戶裝設之隱形鐵窗，以符合社區統一規格之隱形鐵窗為限，然本件被告甲○○、丙○○、戊○○家中之鐵窗，均係於109年前所裝設，基於法律不溯及既往原則，不適用109年規約之規定，且公寓大廈管理條例第8條第2項亦未規定社區得自行訂定所謂「社區統一規格」之標準，故縱使須適用109年規約，該109年規約亦因牴觸公寓大廈管理條例第8條第2項而無效等語。並聲明：(1)原告之訴駁回。(2)如受不利判決，被告願供擔保請准宣告免為假執行。　　　　
(二)被告丁○○：　　
　　其為新北市○○區○○路00巷00號15樓建物之所有權人，該建物
    之外牆是其所有權專有範圍，其於102年10月間所裝設之鋁
    窗並未突出外牆面而附著在其專有部分之牆外緣，且該外牆
    並未與隔鄰共用。且其於102年間購買上開建物時，系爭社
    區並無住戶規約，而其於當時裝設鋁窗亦符合105年11月16
    日修正前之公寓大廈管理條例第8條規定。況家中有未滿12
    歲之幼兒及65以上之老人同住，符合103年規約、105年規約
    第2條第7項：「本大樓有12歲以下之住戶時，外牆開口或陽
    臺得設置不妨礙逃生且不突出外牆面之防墜設施。」之規定
    ，原告依109年修訂之規定主張被告丁○○應將家中之鋁窗折
    除並無依據。另被告丁○○家中之違建與本件裝設鐵窗係不同
    之事件，原告將二事混為一談亦無理由等語。並聲明：1.原
    告之訴駁回。2.第1項聲明，如受不利判決，請准供擔保免
    予假執行。　　　　
三、本院之判斷：
(一)原告主張被告甲○○、丙○○、丁○○、戊○○分別為系爭社區門牌
    號碼：新北市○○區○○路00巷00號2樓、23號7樓、31號15樓、
    35號6樓之區分所有權人，其等分別於家中外牆開口及陽台
    裝設非隱型之鋁窗。而工務局因系爭社區住戶(含被告等4人
    )裝設鋁窗是否違反公寓大廈管理條例第8條規定，曾於109
    年2月4日派員至系爭社區會勘，並於同年4月7日函覆原告會
    勘結果，且於同年9月2日亦曾再發函予原告，說明該局至系
    爭社區會勘之情形等情，業據原告提出新北市○○區○○路00巷
    00號2樓、23號7樓、31號15樓、35號6樓之建物登記第一類
    謄本、被告等4人家中裝設鐵窗之照片、工務局109年4月7日
    新北工寓字第1090608608號函(下稱109年4月7日函)、109年
    9月2日函等件(見板簡卷第51頁至第65頁、第263頁、第273
    頁、第283頁、第293頁、第295頁至297頁、第21頁至第25頁
    )為佐，且為被告等4人所不爭執，此部分事實，堪予認定。
(二)系爭社區係於103年4月14日向新北巿土城區公所申請成立管
    理委員會及訂定規約報備、106年申請選主任委員及修改規
    約報備、109年申請變更主任委員及修改規約報備，分別經
    土城區公所以103年4月24日新北土工字第1032274718號函、
    106年3月22日新北土工字第1062078817號函、109年4月23日
    新北土工字第1092422223號函備查在案，有工務局110年11
    月11日新北工寓字第1102114643號函暨檢附之上開新北巿土
    城區公所函文及各該年度修改之規約等件(見本院卷第47頁
    至第221頁)在卷可參，是原告係於103年成立及訂定住戶規
    約乙節，亦堪認定。另原告提出之住戶規約雖尚有105年3月
    6日修訂版、107年3月11日修訂版、108年3月17日修訂版(見
    板簡卷第229頁至第231頁、第237頁至第239頁、第241頁至
    第243頁)，被告甲○○、丙○○、戊○○亦提出100年規約草約之
    部分內容(見板簡卷第155頁)，然此4年度之規約均未向主管
    機關報備，併此敘明。　　
(三)原告以被告等4人所裝設之鐵窗非屬該社區住戶規約第2條第
    6項之「隱型鐵窗」為由，主張其得依公寓大廈管理條例第8
    條第3項規定請求被告等4人拆除，然被告等4人均否認其等
    有違反裝設鐵窗時之住戶規約，並分別以前詞置辯。經查：
  1.觀諸系爭社區106年規約(見本院卷第83頁至第141頁)、109
    年規約(見本院卷第147頁至第221頁)之內容，均並無關於新
    修訂之規約內容若與先前之規約內容有異時，新修訂之規約
    內容自何時開始適用之規定。是依法律不溯及既往之法理，
    系爭社區106年、109年所修訂之規約內容，自不能溯及適用
    ，合先敘明。
　2.被告甲○○部分：
 (1)其以家中有4歲之幼子及78歲之長輩同住，且其於104年間裝
    設之鋁窗係活動式為由，主張其所裝設之鋁窗符合103年規
    約等情，業據其提出估價單、家中幼子照片、長輩之戶口名
    簿、裝設鋁窗之陽台外觀照片等件(見板簡卷第141頁、第14
    7頁至149頁、第173頁)為佐，而其於陽台所裝設之鋁窗可左
    右開啟且未突出外牆面乙節，有工務局109年9月2日函文在
    卷可參，是被告甲○○此部分主張，係屬可採。又原告雖以被
    告甲○○於109年2月4日工務局至系爭社區會勘前即將上開鋁
    窗拆除，係於會勘後才又重新裝設鋁窗為由，主張被告甲○○
    於109年2月4日後重新裝設鋁窗之行為，應適用109年規約云
    云。然原告就被告甲○○於109年2月4日前曾將陽台鋁窗拆除
    乙節，並未提出任何證據證明，是其此部分主張難認可採。
    且觀諸109年4月7日函文內容，說明欄第二點係記載「本案
    經現場勘查情形如下：(一)32號2樓……住戶已改善。……」，
    並未敘明實際之情形為何，而「已改善」係指陽台鋁窗已拆
    除或係已改善至未違反公寓大廈管理條例第8條規定之狀態
    ，單依109年4月7日函文內容，並無法認定，更無從依該函
    文內容認定被告甲○○於109年2月4日工務局會勘前曾將陽台
    之鋁窗拆除。
 (2)觀諸系爭社區103年規約第2條第6項規定：「本大樓周圍上
    下、外牆面、樓頂平臺及不屬專有部分之防空避難設備，除
    應符合法令規定外，並依規定向主管機關成報備後，限制不
    得有變更構造、顏色、設置廣告物、鐵鋁窗或其類似的之為
    。」、同條第7項規定：「本大樓有12歲以下之住戶時，牆
    開口部或陽臺得設置不妨礙逃生且不突出外牆面之防墜設施
    。」(見本院卷第53頁)，可知系爭社區住戶家中若有未滿12
    歲以下之幼童，得設置符合上開規定之防墜設施，且未僅限
    於「隱型鐵窗」。而被告甲○○家中有未滿12歲之幼童同住乙
    節，已如前述，是其於家中外牆開口或陽台裝設緊貼牆面、
    可隨時開關之活動式鋁窗，並未違反系爭社區103年規約。
　3.被告丙○○部分：　
 (1)其於103年2月21日裝設鋁窗時，系爭社區尚未修訂住戶規約
    ，且其家中有高齡90歲之祖父同住，符合100年規約之規定
    等情，業據其提出其祖父之戶口名簿、裝設鋁窗之陽台照片
    等件(見板簡卷第153頁、第179頁)為佐，而其於陽台所裝設
    之鋁窗可左右開啟且未突出外牆面乙節，亦有工務局109年9
    月2日函文在卷可參，是被告丙○○此部分主張，應堪採信。
    又原告雖主張被告丙○○於109年2月4日工務局至系爭社區會
    勘前即將上開鋁窗拆除，於會勘後又重新裝設，故伊於109
    年2月4日後重新裝設鋁窗之行為，應適用109年規約云云。
    然原告就被告丙○○於109年2月4日前曾將陽台鋁窗拆除乙節
    ，並未提出任何證據證明，是其此部分主張難認可採。況10
    9年4月7日函文內容雖記載「本案經現場勘查情形如下：(一
    )32號7樓……住戶已改善。……」，但並未敘明實際之情形為何
    ，故陽台鋁窗究已拆除或係改善至未違反公寓大廈管理條例
    第8條規定之狀態，無法從上開函文內容加以認定，更無從
    依該函文內容認定被告丙○○於109年2月4日工務局會勘前曾
    將陽台之鋁窗拆除。
 (2)按公寓大廈周圍上下、外牆面、樓頂平臺及不屬專有部分之
    防空避難設備，其變更構造、顏色、設置廣告物、鐵鋁窗或
    其他類似之行為，除應依法令規定辦理外，該公寓大廈規約
     另有規定或區分所有權人會議已有決議，經向直轄市、縣(
    市)主管機關完成報備有案者，應受該規約或區分所有權人
    會議決議之限制，公寓大廈管理條例第8條第1項定有明文。
    而系爭社區100年規約草約並未向主管機關報備，則關於各
    區分所有權人設置鐵鋁窗之行為，應適用102年5月8日修訂
    之公寓大廈管理條例第8條之規定。而該條例第8條第2項段
    規定：「公寓大廈有12歲以下兒童或65歲以上老人之住戶，
    外牆開口部或陽臺得設置不妨礙逃生且不突出外牆面之防墜
    設施。」，本件被告丙○○家中有90歲之祖父同住乙節，已如
    前述，且其所設置之鋁窗並未突出牆面及防礙逃生，合於公
    寓大廈管理條例第8條第1項、第2項規定。
　3.被告戊○○部分：
　　其於104年1月16日買上開房屋時，陽台即已裝設鋁窗，該鋁
    窗係緊貼陽台攔杆、未突出外牆面，亦未妨礙消防逃生及救
    災機能，與103年規約之規定相符，且其家中有年僅3歲之幼
    子同住等情，業據其提出買賣房屋登記資料、戶口名簿、裝
    設鋁窗之陽台外觀照片等件(見板簡卷第143頁、第151頁、
    第175頁)為佐，而其於陽台所裝設之鋁窗可左右開啟且未突
    出外牆面乙節，亦有工務局109年9月2日函文在卷可參，是
    被告戊○○此部分主張，應認可採。而被告戊○○家中既有未滿
    12歲之幼子同住，則依系爭社區103年規約第2條第6項、第7
    項規定，本得設置符合上開規定之防墜設施，且103年規約
    並未規定防墜設施僅限於「隱型鐵窗」，是被告戊○○家中外
    牆開口或陽台所裝設緊貼陽台攔杆、未突出外牆面、可隨時
    開關之活動式鋁窗，並未違反系爭社區103年規約。　　
　4.被告丁○○部分：　
　　其於102年間購買上開建物時，系爭社區並無住戶規約，且
    其於102年10月間裝設之鋁窗並未突出外牆面，符合105年11
    月16日修正前之公寓大廈管理條例第8條規定。況其家中有
    未滿12歲之幼兒及65以上之老人同住，亦符合103年規約、1
    05年規約第2條第7項規定等情，業據其提出鋁窗照片、建物
    登記第二類謄本、公寓大廈管理組織查詢列表、戶口名簿等
    件(見板簡卷第195頁至第199頁、第363頁)為佐，而其於陽
    台所裝設之鋁窗可左右開啟且未突出外牆面乙節，亦有工務
    局109年9月2日函文在卷可參，是被告丁○○此部分主張，應
    堪採信。又系爭社區係於103年間始向主管機關申請報備成
    立管理委會及訂定住戶規約，已如前述，故在此之前，各區
    分所有權人設置鋁窗之行為，應適用102年5月8日修訂之公
    寓大廈管理條例第8條之規定，而本件被告丁○○家中有未滿1
    2歲之幼子同住乙節，業如前述，且其所設置之鋁窗並未突
    出牆面及防礙逃生，合於公寓大廈管理條例第8條第1項、第
    2項規定。　　
(四)綜上所述，原告以被告等4人於外牆開口及陽台裝設鋁窗後
    ，系爭社區始修訂之109年規約規定，以被告等4人於所裝設
    之鋁窗非屬109年規約規定之「隱型鐵窗」為由，主張被告
    等4人違反109年規約第2條第6項、公寓大廈管理條例第8條
    第1項規定，請求被告等4人應將其等家中外牆開口及陽台鋁
    窗拆除，並無理由，應予駁回。　　
四、原告雖陳明願供擔保，而為假執行宣告之聲請，然該聲請因
    訴遭駁回已失其依據，無從准許，爰併予駁回。
五、本件事證已臻明確，兩造其餘攻擊、防禦方法及所提證據，
    經核與本件判決結果不生影響，爰不一一論述。
六、訴訟費用負擔之依據：民事訴訟法第78條。 　　　　　
中　　華　　民　　國　　111 　年　　2 　　月　　18　　日
                  民事第六庭    法　官　莊惠真
以上正本係照原本作成
如對本判決上訴，須於判決送達後20日內向本院提出上訴狀。如
委任律師提起上訴者，應一併繳納上訴審裁判費。
中　　華　　民　　國　　111 　年　　2 　　月　　21　　日
                                書記官　但育緗